ACORDAO-COMPLETO-2371058

ACÓRDÃO 8657/2020 ATA 28/2020 - SEGUNDA CÂMARA

VISTOS, relatados e discutidos os presentes autos de Tomada de Contas Especial instaurada pelo Ministério dos Direitos Humanos em desfavor do Coletivo de Empresários e Empreendedores Afro-Brasileiros do Estado de São Paulo (Ceabra) e de seu Presidente, Sr. João Carlos Borges Martins, em razão da não comprovação da boa e regular gestão dos recursos repassados no âmbito do Convênio 25/2005, registrado no Sistema Integrado de Administração Financeira do Governo Federal sob o número 530834 e celebrado entre aquela entidade privada e a então denominada Secretaria Especial de Políticas de Promoção da Igualdade Racial da Presidência da República, tendo por objetivo dar apoio financeiro ao projeto intitulado "Fortalecimento Institucional do Fórum Intergovernamental de Promoção da Igualdade Racial";
ACORDAM os Ministros do Tribunal de Contas da União, reunidos em Sessão da 2ª Câmara, ante as razões expostas pelo Relator, em:
9.1. considerar revel, para todos os efeitos, o Coletivo de Empresários e Empreendedores Afro-Brasileiros do Estado de São Paulo, dando-se prosseguimento ao processo, com fulcro no art. 12, § 3º, da Lei 8.443, de 16/7/1992;
9.2. com fundamento nos arts. 1º, inciso I, e 16, inciso III, alínea "c", e § 2º, da Lei 8.443/1992, combinados com os arts. 19, caput, e 23, inciso III, da mesma lei, e com os arts. 1º, inciso I, 209, inciso III, e § 5º, 210 e 214, inciso III, do Regimento Interno-TCU, julgar irregulares as contas dos responsáveis em epígrafe, João Carlos Borges Martins e Coletivo de Empresários e Empreendedores Afro-Brasileiros do Estado de São Paulo, condenando-os solidariamente ao pagamento da importância de R$ 243.840,00 (duzentos e quarenta e três mil, oitocentos e quarenta reais) , atualizada monetariamente e acrescida dos juros de mora desde 6/12/2005 até a data do efetivo recolhimento, e fixando-lhes o prazo de 15 (quinze) dias, a contar da notificação deste Acórdão, para que comprovem, perante o Tribunal, nos termos do art. 23, inciso III, alínea "a", da Lei 8.443/1992, combinado com o art. 214, inciso III, alínea "a", do Regimento Interno-TCU, o recolhimento do montante devido aos cofres do Fundo Nacional de Assistência Social;
9.3. autorizar, desde logo, nos termos dos arts. 26 e 28, inciso II, da Lei 8.443/1992:
9.3.1. o pagamento da dívida em até 36 (trinta e seis) parcelas mensais e consecutivas, se solicitado por qualquer dos responsáveis e se o processo não tiver sido remetido para cobrança judicial, fixando-se o vencimento da primeira em 15 (quinze) dias, a contar do recebimento da notificação, e o das demais a cada 30 (trinta) dias, devendo incidir sobre cada uma delas os encargos legais devidos, na forma prevista na legislação em vigor, sem prejuízo ao vencimento antecipado do saldo devedor em caso de não comprovação do recolhimento de qualquer parcela, conforme prevê o art. 217, § 2º, do Regimento Interno deste Tribunal;
9.3.2. a cobrança judicial da dívida, caso não atendidas as notificações;
9.4. dar ciência desta deliberação aos responsáveis em epígrafe, ao Ministério da Mulher, da Família e dos Direitos Humanos e, nos termos do § 3º do art. 16 da Lei 8.443/1992, combinado com o § 7º do art. 209 do Regimento Interno-TCU, ao Procurador-Chefe da Procuradoria da República no Estado de São Paulo, para adoção das medidas cabíveis, encaminhando a esse último destinatário cópia do presente Acórdão, acompanhado do Relatório e do Voto que o fundamentam.

Tomada de Contas Especial instaurada pelo Ministério dos Direitos Humanos em desfavor do Coletivo de Empresários e Empreendedores Afro-Brasileiros do Estado de São Paulo (Ceabra) e de seu Presidente, Sr. João Carlos Borges Martins, em razão da não comprovação da boa e regular gestão dos recursos repassados no âmbito do Convênio 25/2005, registrado no Sistema Integrado de Administração Financeira do Governo Federal sob o número 530834 e celebrado entre aquela entidade privada e a então denominada Secretaria Especial de Políticas de Promoção da Igualdade Racial da Presidência da República, tendo por objetivo dar apoio financeiro ao projeto intitulado Fortalecimento Institucional do Fórum Intergovernamental de Promoção da Igualdade Racial.

Segunda Câmara

Ministério da Mulher, da Família e dos Direitos Humanos.

3. Responsáveis: João Carlos Borges Martins (CPF XXX.454.308-XX) e Coletivo de Empresários e Empreendedores Afro-Brasileiros do Estado de São Paulo - Ceabra (CNPJ 02.406.518/0001-55).

13.1. Ministros presentes: Ana Arraes (Presidente), Augusto Nardes, Aroldo Cedraz (Relator) e Raimundo Carreiro.
13.2. Ministros-Substitutos presentes: Marcos Bemquerer Costa e André Luís de Carvalho.

AROLDO CEDRAZ

Com alguns ajustes de forma e fundamentado no inciso I do § 3º do art. 1º da Lei 8.443, de 16/7/1992, adoto como Relatório parte da instrução elaborada no âmbito da Secretaria de Controle Externo de Tomada de Contas Especial (SecexTCE) e autuada como peça 26, a qual contou com a anuência do corpo diretivo da referida unidade técnica (peças 27 e 28) e com a concordância do Ministério Público junto a este Tribunal de Contas de União (MP-TCU) , representado nestes autos pelo Subprocurador-Geral Lucas Rocha Furtado (peça 29) :
"INTRODUÇÃO
1. Cuidam os autos de tomada de contas especial instaurada pelo Ministério dos Direitos Humanos, em desfavor do Sr. João Carlos Borges Martins, Presidente do Coletivo de Empresários e Empreendedores Afro-Brasileiros do Estado de São Paulo (Ceabra) , e da referida entidade, em razão da não comprovação da boa e regular gestão dos recursos repassados por força do Convênio 25/2005, Siafi 530834 (peça 2, p. 27-37) , celebrado entre a então denominada Secretaria Especial de Políticas de Promoção da Igualdade Racial da Presidência da República e o Ceabra, tendo por objeto o apoio financeiro ao projeto 'Fortalecimento Institucional do Fórum Intergovernamental de Promoção da Igualdade Racial', visando a promoção da igualdade racial nas ações governamentais e estados e municípios.
HISTÓRICO
2. Conforme disposto na cláusula terceira, foram previstos R$ 268.224,00 para a execução do objeto, dos quais R$ 243.840,00 seriam repassados pelo concedente e R$ 24.384,00 corresponderiam à contrapartida (peça 2, p. 29-30) . 
3. Os recursos federais foram repassados em parcela única, mediante a ordem bancária 2005OB900042, no valor de R$ 243.840,00, emitida em 6/12/2005 (peça 2, p. 39) . 
4. O ajuste vigeu no período de 16/11/2005 a 31/5/2006, e previa a apresentação da prestação de contas até 30/7/2006, conforme cláusulas nona e décima primeira do Termo de Convênio (peça 2, p. 34-35) .
5. O processo se encontra devidamente historiado na instrução acostada à peça 17. Nessa ocasião, entendeu-se que a simples realização do objeto não seria suficiente para garantir a regularidade das contas, sendo essencial a comprovação do nexo de causalidade entre os recursos federais transferidos e o objeto conveniado, o que não ocorreu no caso concreto, uma vez que os recursos foram transferidos da conta do convênio (Ag. 3324, CC 68705, conforme OB à peça 2, p. 39) para outra conta (Ag. 3324, CC 10558-9, v. peça 2, p. 101) .
6. Verificou-se, ainda, que as demais irregularidades/impropriedades apontadas no Parecer Financeiro 27/2014/COTV/GEOFT/SEPLAN/SEPPIR/PR, abaixo elencadas, também comprometeriam a comprovação da boa e regular gestão dos recursos repassados:
a) divergências nos valores entre a relação de pagamentos e os recibos e as notas fiscais;
b) movimentação bancária não realizada na conta específica do convênio, em desacordo com o previsto no art. 7º, inciso XIX, da IN STN 1/97;
c) ausência de contratos de prestação de serviços, conforme art. 62 da Lei 8.666/93;
d) não foi encaminhada a justificativa da razão da escolha do fornecedor ou executante;
e) ausência de nota fiscais e recibos de alguns dos prestadores de serviços, devidamente identificados com referência ao título e número do convênio, conforme art. 30 da IN STN 1/97;
f) ausência de comprovação da contrapartida, conforme art. 28, § 4º, da IN STN 1/97;
g) ausência do comprovante de devolução do saldo bancário, conforme orienta o art. 28, IX e § 3º, da IN STN 1/97;
h) ausência de comprovação de cotação prévia de preço e pesquisa de mercado para a aquisição de bens e serviços;
i) ausência de documentos hábeis a comprovar o nexo de causalidade entre os recursos federais transferidos e a execução do objeto do convênio.
7. Assim sendo, entendeu-se cabível a citação do Sr. João Carlos Borges Martins e do Coletivo de Empresários e Empreendedores Afro-Brasileiros do Estado de São Paulo (Ceabra) para que apresentassem alegações de defesa para a não comprovação da boa e regular gestão dos recursos repassados por força do Convênio 25/2005, que foi feita nos seguintes termos:
Ocorrência: não comprovação da boa e regular aplicação dos recursos repassados por força do Convênio 25/2005, Siafi 530834, celebrado entre a então denominada Secretaria Especial de Políticas de Promoção da Igualdade Racial da Presidência da República e o Ceabra.
	VALOR (R$) 
	DATA

	243.840,00
	6/12/2005

Responsável: João Carlos Borges Martins (CPF XXX.454.308-XX) , Presidente do Coletivo de Empresários e Empreendedores Afro-Brasileiros do Estado de São Paulo (Ceabra) .
Conduta: deixar de comprovar a boa e regular aplicação dos recursos repassados por força do Convênio 25/2005, uma vez que: a) não foi possível aferir o nexo causal entre os recursos repassados e as despesas efetuadas em virtude da transferência da totalidade dos recursos repassados da conta específica do convênio para outra conta; b) não houve aplicação da contrapartida; c) não foram apresentados contratos de prestação de serviços; d) não foi encaminhada a justificativa da razão da escolha do fornecedor ou executante; e) não foram apresentadas notas fiscais e recibos de alguns dos prestadores de serviços, devidamente identificados com referência ao título e número do convênio; f) ausência do comprovante de devolução do saldo bancário; g) não foi apresentada comprovação de cotação prévia de preço e pesquisa de mercado para a aquisição de bens e serviços; h) foram verificadas divergências ausência de comprovação de cotação prévia de preço e pesquisa de mercado para a aquisição de bens e serviços.
8. Em cumprimento ao Despacho do Secretário (peça 14) , foi promovida a citação do Sr. João Carlos Borges Martins do Ceabra, nos seguintes moldes, respectivamente: 
	Ofício
	Data do ofício
	Data de Recebimento do Ofício
	Nome do Recebedor do Ofício
	Observação
	Fim do Prazo para defesa

	Ofício 154/2019 - TCU/Secex-TCE
	14/1/2019
	21/1/2019 (vide AR de peça 19) 
	Yara Ribeiro
	Ofício recebido no endereço do responsável, conforme pesquisa de endereço extraída do Sistema da Receita Federal (peça 15) 
	5/2/2019

	Ofício 153/2019 - TCU/Secex-TCE
	14/1/2019
	21/1/2019 (vide AR de peça 20) 
	Paulo Torres
	Ofício recebido no endereço do responsável, conforme pesquisa de endereço extraída do Sistema da Receita Federal (peça 16) 
	5/2/2019

EXAME TÉCNICO
Coletivo de Empresários e Empreendedores Afro-Brasileiros do Estado de São Paulo (Ceabra) 
Da validade das notificações 
9. Preliminarmente, cumpre tecer breves considerações sobre a forma como são realizadas as comunicações processuais no TCU. A esse respeito, destacam-se o art. 179, do Regimento Interno do TCU (Resolução 155, de 4/12/2002) e o art. 4º, inciso III e § 1º, da Resolução TCU 170, de 30 de junho de 2004, in verbis:
Art. 179. A citação, a audiência ou a notificação, bem como a comunicação de diligência, farse-ão:
I - mediante ciência da parte, efetivada por servidor designado, por meio eletrônico, fac-símile, telegrama ou qualquer outra forma, desde que fique confirmada inequivocamente a entrega da comunicação ao destinatário;
II - mediante carta registrada, com aviso de recebimento que comprove a entrega no endereço do destinatário;
III - por edital publicado no Diário Oficial da União, quando o seu destinatário não for localizado
 (...) 
Art. 3º As comunicações serão dirigidas ao responsável, ou ao interessado, ou ao dirigente de órgão ou entidade, ou ao representante legal ou ao procurador constituído nos autos, com poderes expressos no mandato para esse fim, por meio de:
I - correio eletrônico, fac-símile ou telegrama;
II - servidor designado;
III - carta registrada, com aviso de recebimento;
IV - edital publicado no Diário Oficial da União, quando o seu destinatário não for localizado, nas hipóteses em que seja necessário o exercício de defesa.
Art. 4º. Consideram-se entregues as comunicações:
I - efetivadas conforme disposto nos incisos I e II do artigo anterior, mediante confirmação da ciência do destinatário;
II - realizadas na forma prevista no inciso III do artigo anterior, com o retorno do aviso de recebimento, entregue comprovadamente no endereço do destinatário;
III - na data de publicação do edital no Diário Oficial da União, quando realizadas na forma prevista no inciso IV do artigo anterior.
§ 1º O endereço do destinatário deverá ser previamente confirmado mediante consulta aos sistemas disponíveis ao Tribunal ou a outros meios de informação, a qual deverá ser juntada ao respectivo processo.
 (...) 
10. Bem se vê, portanto, que a validade da citação via postal não depende de que o aviso de recebimento seja assinado pelo próprio destinatário da comunicação, o que dispensa, no caso em tela, a entrega do AR em 'mãos próprias'. A exigência da norma é no sentido de o Tribunal verificar se a correspondência foi entregue no endereço correto, residindo aqui a necessidade de certeza inequívoca. 
11. Não é outra a orientação da jurisprudência do TCU, conforme se verifica dos julgados a seguir transcritos:
São válidas as comunicações processuais entregues, mediante carta registrada, no endereço correto do responsável, não havendo necessidade de que o recebimento seja feito por ele próprio (Acórdão 3648/2013-TCU-Segunda Câmara, Relator Ministro JOSÉ JORGE) ;
É prescindível a entrega pessoal das comunicações pelo TCU, razão pela qual não há necessidade de que o aviso de recebimento seja assinado pelo próprio destinatário. Entregandose a correspondência no endereço correto do destinatário, presume-se o recebimento da citação. (Acórdão 1019/2008-TCU-Plenário, Relator Ministro BENJAMIN ZYMLER) ;
As comunicações do TCU, inclusive as citações, deverão ser realizadas mediante Aviso de Recebimento - AR, via Empresa Brasileira de Correios e Telégrafos, bastando para sua validade que se demonstre que a correspondência foi entregue no endereço correto. (Acórdão 1526/2007-TCU-Plenário, Relator Ministro AROLDO CEDRAZ) .
12. A validade do critério de comunicação processual do TCU foi referendada pelo Supremo Tribunal Federal, nos termos do julgamento do MS-AgR 25.816/DF, por meio do qual se afirmou a desnecessidade da ciência pessoal do interessado, entendendo-se suficiente a comprovação da entrega do 'AR' no endereço do destinatário:
EMENTA: AGRAVO REGIMENTAL. MANDADO DE SEGURANÇA. DESNECESSIDADE DE INTIMAÇÃO PESSOAL DAS DECISÕES DO TRIBUNAL DE CONTAS DA UNIÃO. ART. 179 DO REGIMENTO INTERNO DO TCU. INTIMAÇÃO DO ATO IMPUGNADO POR CARTA REGISTRADA, INICIADO O PRAZO DO ART. 18 DA LEI nº 1.533/51 DA DATA CONSTANTE DO AVISO DE RECEBIMENTO. DECADÊNCIA RECONHECIDA. AGRAVO IMPROVIDO.
O envio de carta registrada com aviso de recebimento está expressamente enumerado entre os meios de comunicação de que dispõe o Tribunal de Contas da União para proceder às suas intimações.
O inciso II do art. 179 do Regimento Interno do TCU é claro ao exigir apenas a comprovação da entrega no endereço do destinatário, bastando o aviso de recebimento simples.
13. No caso vertente, a citação do responsável se deu em endereço proveniente de pesquisas de endereços realizadas Sistema da Receita Federal (vide parágrafo 8 acima) . A entrega do ofício citatório nesse endereço ficou comprovada.
14. Nos processos do TCU, a revelia não leva à presunção de que seriam verdadeiras todas as imputações levantadas contra o responsável, diferentemente do que ocorre no processo civil, em que a revelia do réu opera a presunção da verdade dos fatos narrados pelo autor. Dessa forma, a avaliação da responsabilidade do agente não pode prescindir da prova existente no processo ou para ele carreada. 
15. Ao não apresentar sua defesa, o responsável deixou de produzir prova da regular aplicação dos recursos sob sua responsabilidade, em afronta às normas que impõem aos gestores públicos a obrigação legal de, sempre que demandados pelos órgãos de controle, apresentar os documentos que demonstrem a correta utilização das verbas públicas, a exemplo do contido no art. 93 do Decreto-Lei 200/67: 'Quem quer que utilize dinheiros públicos terá de justificar seu bom e regular emprego na conformidade das leis, regulamentos e normas emanadas das autoridades administrativas competentes.' 
16. Mesmo as alegações de defesa não sendo apresentadas, considerando o princípio da verdade real que rege esta Corte, procurou-se buscar, em manifestações dos responsáveis na fase interna desta Tomada de Contas Especial, se havia algum argumento que pudesse ser aproveitado a seu favor. No entanto, o responsável não se manifestou na fase interna, não havendo, assim, nenhum argumento que possa vir a ser analisado e posteriormente servir para afastar as irregularidades apontadas.
17. Vale ressaltar que a pretensão punitiva do TCU, conforme Acórdão 1441/2016-TCU-Plenário, que uniformizou a jurisprudência acerca dessa questão, subordina-se ao prazo geral de prescrição indicado no art. 205 do Código Civil, que é de 10 anos, contado da data de ocorrência da irregularidade sancionada, nos termos do art. 189 do Código Civil, sendo este prazo interrompido pelo ato que ordenar a citação, a audiência ou a oitiva do responsável. No caso em exame, já ocorreu a prescrição, uma vez que o ingresso dos recursos se deu em 6/12/2005 e o ato de ordenação da citação ocorreu em 26/11/2018 (peça 14) .
18. Em se tratando de processo em que a parte interessada não se manifestou acerca das irregularidades imputadas, não há elementos para que se possa efetivamente aferir e reconhecer a ocorrência de boa-fé na conduta dos responsáveis, podendo este Tribunal, desde logo, proferir o julgamento de mérito pela irregularidade das contas, nos termos dos §§ 2º e 6º do art. 202 do Regimento Interno do TCU. (Acórdão 2064/2011-TCU-Primeira Câmara (relator: Ubiratan Aguiar) , 6.182/2011-TCU-1ª Câmara (relator: Weber de Oliveira) , 4.072/2010-TCU-1ª Câmara (Relator: Valmir Campelo) , 1.189/2009-TCU-1ª Câmara (Relator: Marcos Bemquerer) , 731/2008-TCU-Plenário (Relator: Aroldo Cedraz) .
19. Dessa forma, o responsável deve ser considerado revel, nos termos do art. 12, §3º, da Lei 8.443/1992, devendo as contas serem julgadas irregulares, condenando-o ao débito apurado.
Das alegações de defesa de João Carlos Borges Martins
20. O Sr. João Carlos Borges Martins, por sua vez, tomou ciência do ofício que lhe foi remetido, conforme documento constante da peça 19, tendo apresentado suas alegações de defesa, conforme documentação integrante da peça 23.
21. O referido responsável foi ouvido em decorrência da não comprovação da boa e regular aplicação dos recursos repassados por força do Convênio 25/2005, Siafi 530834, celebrado entre a então denominada Secretaria Especial de Políticas de Promoção da Igualdade Racial da Presidência da República e o Ceabra, uma vez que: a) não foi possível aferir o nexo causal entre os recursos repassados e as despesas efetuadas em virtude da transferência da totalidade dos recursos repassados da conta específica do convênio para outra conta; b) não houve aplicação da contrapartida; c) não foram apresentados contratos de prestação de serviços; d) não foi encaminhada a justificativa da razão da escolha do fornecedor ou executante; e) não foram apresentadas notas fiscais e recibos de alguns dos prestadores de serviços, devidamente identificados com referência ao título e número do convênio; f) ausência do comprovante de devolução do saldo bancário; g) não foi apresentada comprovação de cotação prévia de preço e pesquisa de mercado para a aquisição de bens e serviços; h) foram verificadas divergências ausência de comprovação de cotação prévia de preço e pesquisa de mercado para a aquisição de bens e serviços.
Das preliminares de mérito
22. Os argumentos apresentados pelo defendente versam apenas sobre questões prejudiciais, não atacando o mérito da questão.
23. O defendente discorre que o convênio em tela foi firmado em 2005, e que a presente TCE foi instaurada no ano de 2018 (tal como se pode aferir de seu tombamento TC Processo 034.649/2018-2) , sendo que o interregno entre a data em que o convênio em tela foi firmado e a data de instauração da TCE é de 13 anos (peça 23, p. 3) .
24. Assim sendo, já teria se operado o instituto da decadência, conforme entendimento doutrinário e jurisprudencial. Para ilustrar sua tese, cita o julgamento do Recurso Especial nº 1.480.350 - RS, no qual os Ministros da Primeira Turma do STJ entenderam pela aplicação do prazo quinquenal para a atuação desta Corte de Contas (peça 23, p. 3-5) .
25. Ainda na linha do voto proferido pelo Ministro Relator do referido recurso, Excelentíssimo Sr. Benedito Gonçalves, o defendente prossegue narrando (peça 23, p. 6-8) :
A hipótese em análise não versa sobre o exercício do direito de ação, ou seja, de pedir ressarcimento perante o Poder Judiciário (desta feita, não se está a discutir prazo prescricional) .
Diversamente, trata da imputação de débito e aplicação de multa promovida pelo TCU, no exercício do seu poder/dever de velar pelas contas públicas, mediante atuação administrativa, oportunidade em que não há falar em exercício do direito de ação.
Trata-se de procedimento de controle das finanças públicas, de grande valia, a fim de constituir crédito não tributário, no caso de contas julgadas irregulares, com reconhecido status de título executivo extrajudicial, nos termos dos arts. 6º, caput, e 24 da Lei 8.443/1992.
Sob esse prisma, o ônus da prova do adequado e regular emprego das verbas públicas é imputado, como não poderia ser diferente, ao responsável pela utilização dos valores repassados pela União.
Assim, a não comprovação da adequada aplicação dos recursos públicos traduz, apenas por presunção, a ocorrência de prejuízo ao erário e, consequentemente, a imputação do débito e multa ao gestor falho ou faltoso.
E nesse ponto reside o principal fundamento para entender que a atuação administrativa está sujeita a prazo para a constituição do crédito não tributário.
Isto porque, enquanto que na tomada de contas especial o ônus da prova incube ao responsável pela aplicação dos recursos repassados, característica intrínseca do processo de prestação ou tomada de contas; na ação de ressarcimento, imprescritível, o ônus da prova do efetivo prejuízo ao erário incumbe a quem pleiteia o ressarcimento, perante o Poder Judiciário.
Desta forma, não é razoável cogitar, mediante singelo raciocínio lógico, que o responsável pelo dinheiro público permaneça obrigado a provar que aplicou adequadamente verbas públicas após 30, 40 ou 50 anos dos fatos a serem provados, em flagrante vulneração dos constitucionais princípios da segurança jurídica e da ampla defesa, bases do ordenamento jurídico; afinal é notória a instabilidade jurídica e a dificuldade, ou mesmo impossibilidade, de produção de provas após o decurso de muito tempo.
Lado outro, a imprescritibilidade das ações de ressarcimento visa, à evidência, o resguardo do patrimônio público a qualquer tempo. Nessa hipótese, conforme a dicção constitucional 'ação de ressarcimento', o ônus da prova incumbe a quem alega a ocorrência do prejuízo ao erário e atribui responsabilidade ao seu causador, perante o Poder Judiciário.
Assim, a exceção constitucional à regra da prescritibilidade pressupõe o exercício da jurisdição e a efetiva prova do prejuízo ao erário e da responsabilidade do seu causador, ônus de quem pleiteia. Caso contrário, admitir-se-ia Estado de Exceção, em que qualquer ex-gestor demandado pelo TCU, em tomada de contas especial, estaria obrigado a provar, a qualquer tempo, mesmo que decorridas décadas, a adequada aplicação de verbas federais repassadas, independentemente da comprovação de efetivo prejuízo ao erário.
Desta forma, a atuação do TCU, mediante Tomada de Contas Especial, atribuindo o ônus da prova a quem recebeu repasse de verbas públicas federais é legítimo e possível, nos termos da legislação, em especial a Lei 8.443/1992. Entretanto, a não sujeição dessa atuação a limite temporal conduziria a situações de profunda e grave perplexidade, contrárias ao Estado de Direito.
Quanto ao prazo para a atuação do TCU, o art. 8º da Lei n. 8.443/1992, ao tratar do aspecto temporal na tomada de contas especial, apenas prevê que a 'autoridade administrativa competente, sob pena de responsabilidade solidária, deverá imediatamente adotar providências com vistas à instauração de tomada de contas especial para apuração dos fatos, identificação dos responsáveis e quantificação do dano' no caso de 'não comprovação da aplicação dos recursos repassados pela União'.
Desta forma, resulta imperativo o uso da analogia, como recurso de integração legislativa, conforme permissivo do art. 4ª da LINDB, para o fim de aferir o prazo para o agir da Administração.
Neste passo, descarta-se, de pronto, a aplicação das regras gerais de prescrição previstas no Código Civil em virtude da especificidade do Direito Administrativo em face do Direito Privado.
Isto posto, verifica-se que, no âmbito do Direito Administrativo, o Decreto n. 20.910/1932, estabeleceu, como regra geral, o prazo prescricional quinquenal.
Análise
26. Suscintamente, os argumentos se limitam à alegação da prescrição quinquenal do ato administrativo, conforme entendimento do Superior Tribunal de Justiça, acima transcrito, fixado no julgamento do Recurso Especial nº 1.480.350 - RS.
27. Conforme entendimento manifestado no voto acima transcrito, em virtude da lacuna legislativa, pois não há previsão legal de prazo para a atuação do TCU, deve ser aplicado o prazo quinquenal.
28. Entretanto, tal entendimento não encontra suporte na jurisprudência deste Tribunal, uma vez que a questão da imprescritibilidade das ações de ressarcimento por dano ao erário foi firmada mediante o Acórdão 2709/2008-TCU-Plenário, cuja ementa enuncia:
9.1. deixar assente no âmbito desta Corte que o art. 37 da Constituição Federal conduz ao entendimento de que as ações de ressarcimento movidas pelo Estado contra os agentes causadores de danos ao erário são imprescritíveis, ressalvando a possibilidade de dispensa de instauração de tomada de contas especial prevista no § 4º do art. 5º da IN TCU nº 56/2007;
29. O Tribunal decidiu nessa linha em conformidade com a decisão do Supremo Tribunal Federal (STF) no Mandado de Segurança 26.210-9/DF. A adoção da tese da imprescritibilidade do dever de ressarcimento dos danos causados ao erário impõe à Corte de Contas o dever de instaurar, a qualquer tempo, o devido processo para julgar as contas dos possíveis responsáveis por ilícito lesivo ao erário.
30. O instituto da prescrição nos processos do TCU obedece ao art. 37, § 5º, da Constituição Federal no que se refere ao ressarcimento do prejuízo ao Erário, e ao art. 205 da Lei 10.406/2002 (Código Civil) , no que se refere à pretensão punitiva. A pacificação da jurisprudência sobre a matéria prescricional ocorreu com a prolação do Acórdão 1441/2016-TCU-Plenário (TC Processo 030.926/2015-7) 
31. Na parte dispositiva do referido acórdão foram fixados entendimentos essenciais para a aplicação da prescrição da pretensão punitiva, conforme excerto abaixo transcrito:
ACORDAM os Ministros do Tribunal de Contas da União, reunidos em Sessão do Plenário, ante as razões expostas pelo Redator, em:
9.1. deixar assente que:
9.1.1. a pretensão punitiva do Tribunal de Contas da União subordina-se ao prazo geral de prescrição indicado no art. 205 do Código Civil;
9.1.2. a prescrição que se refere o subitem anterior é contada a partir da data de ocorrência da irregularidade sancionada, nos termos do art. 189 do Código Civil;
9.1.3. o ato que ordenar a citação, a audiência ou a oitiva da parte interrompe a prescrição de que trata o subitem 9.1.1, nos termos do art. 202, inciso I, do Código Civil;
9.1.4. a prescrição interrompida recomeça a correr da data em que for ordenada a citação, a audiência ou oitiva da parte, nos termos do art. 202, parágrafo único, parte inicial, do Código Civil;
9.1.5. haverá a suspensão da prescrição toda vez que os responsável apresentar elementos adicionais de defesa, ou mesmo quando forem necessárias diligências causadas por conta de algum fato novo trazido pelos jurisdicionados, não suficientemente documentado nas manifestações processuais, sendo que a paralização da contagem do prazo ocorrerá do período compreendido entre a juntada dos elementos adicionais de defesa ou da peça contendo o fato novo e a análise dos referidos elementos ou da resposta da diligência, nos termos do art. 160, § 2º, do Regimento Interno;
9.1.6. a ocorrência desta espécie de prescrição será aferida, independentemente de alegação da parte, em cada processo no qual haja intenção de aplicação das sanções previstas na Lei 8.443/1992;
9.1.7. o entendimento consubstanciado nos subitens anteriores será aplicado, de imediato, aos processos novos (autuados a partir desta data) bem como àqueles pendentes de decisão de mérito ou apreciação de recurso por este Tribunal.
32. No presente caso, considera-se o ato irregular praticado em 6/12/2005, data em que seu a transferência dos recursos. Já o ato que ordenou a citação ocorreu em 26/11/2018 (peça 14) , operando-se, portanto, o transcurso de mais de dez anos entre esse fato e o fato tido como irregular, restando caracterizada a prescrição da pretensão punitiva.
33. Quanto ao argumento de a TCE ter sido instaurada apenas em 2018 (tal como se pode aferir de seu tombamento TC Processo 034.649/2018-2) , não assiste razão ao defendente, tendo em vista que se trata da autuação do processo de TCE neste Tribunal. Não haveria que se falar, no caso em tela, em aplicabilidade da cláusula dos dez anos.
34. Conforme entendimento deste Tribunal, o transcurso de prazo de mais de dez anos entre o fato gerador do dano e a primeira notificação válida do responsável acerca da imputação de débito torna dispensável a instauração da TCE. Tal regra está prevista no art. 6º, inciso II, da Instrução Normativa TCU 71/2012, abaixo transcrito:
Art. 6º Salvo determinação em contrário do Tribunal de Contas da União, fica dispensada a instauração da tomada de contas especial, nas seguintes hipóteses:
 (...) 
II - houver transcorrido prazo superior a dez anos entre a data provável de ocorrência do dano e a primeira notificação dos responsáveis pela autoridade administrativa competente.
35. Compulsando-se os autos da TCE, verifica-se que na fase interna da TCE o defendente foi validamente notificado, conforme faz prova o Ofício 228/2014/COTV/GEOFT/SEPLAN/SEPPIR/PR, de 11/7/2014 (peça 2, p. 79, v. AR à peça 2, p. 80) , razão pela qual não merece prosperar o argumento do defendente.
Do pedido
36. Por fim, requer que as contas sejam consideradas iliquidáveis, por meio de decisão terminativa, com baixa na responsabilidade do administrador, encerrando-se assim as contas, em respeito ao princípio da legalidade, conforme previsto no art. 21 da Lei 8.443/92.
Análise
37. Conforme entendimento deste Tribunal, a ausência de caso fortuito ou de força maior, comprovadamente alheio à vontade do responsável, impede que as contas sejam consideradas iliquidáveis e ordenado seu trancamento, conforme prescreve o art. 20 da Lei 8.443/1992.
38. Assim sendo, só há contas iliquidáveis diante de fatos alheios à vontade do gestor, o que não ocorreu no caso em tela. Assim, se ele não cumpre a obrigação de prestar contas na época apropriada ou, quando o faz, não apresenta toda a documentação necessária, ou, ainda, não comprova a contento a execução do objeto do ajuste, não pode alegar demora na instauração da tomada de contas especial para se eximir dos compromissos que contraiu ao assinar o convênio (v. Acórdão 842/2017-TCU-Plenário) .
39. A primeira notificação do gestor ocorreu em 11/7/2014. Ainda que se possa reconhecer relativa morosidade em realizar a referida notificação, é certo que não se ultrapassou o prazo de dez anos entre a ocorrência dos fatos e a primeira notificação, considerado pelo TCU à luz da IN TCU 71/2012 como limite temporal para aferir a viabilidade do regular exercício do contraditório e da ampla defesa dos responsáveis envolvidos.
40. No que tange a análise da boa-fé do defendente, não há no processo indicação suficiente para afirmar que houve boa-fé do mesmo, sendo razoável afirmar que era possível ao responsável ter consciência da ilicitude do ato que praticou e que lhe era exigível conduta diversa daquela que adotou, considerados a legislação e as circunstâncias que o cercavam.
40. Portanto, improcedente o pedido feito pelo defendente.
CONCLUSÃO
41. Diante da revelia do Coletivo de Empresários e Empreendedores Afro-Brasileiros do Estado de São Paulo (Ceabra) e inexistindo nos autos elementos que permitam concluir pela ocorrência de boa-fé ou de outros excludentes de culpabilidade em sua conduta, propõe-se que suas contas sejam julgadas irregulares e que a referida entidade seja condenada em débito. Com relação à multa prevista no art. 57 da Lei 8.443/1992, incabível a aplicação da mesma, visto que ocorreu a prescrição da pretensão punitiva, uma vez que transcorridos mais de dez anos entre a data dos fatos e a citação efetuada por este Tribunal.
42. Quanto ao Sr. João Carlos Borges Martins, em face da análise promovida nos itens 26-40 da seção 'Exame Técnico', propõe-se rejeitar as alegações de defesa apresentadas pelo mesmo, uma vez que não foram suficientes para sanear as irregularidades a ele atribuídas.
43. Os argumentos de defesa tampouco lograram afastar o débito imputado ao responsável. Ademais, inexistem nos autos elementos que demonstrem sua boa-fé ou a ocorrência de outros excludentes de culpabilidade. Desse modo, suas contas devem, desde logo, ser julgadas irregulares, nos termos do art. 202, § 6º, do Regimento Interno/TCU, procedendo-se à sua condenação em débito. Com relação à multa prevista no art. 57 da Lei 8.443/1992, incabível a aplicação da mesma, visto que ocorreu a prescrição da pretensão punitiva, uma vez que transcorridos mais de dez anos entre a data dos fatos e a citação efetuada por este Tribunal.
PROPOSTA DE ENCAMINHAMENTO
44. Diante do exposto, submetem-se os autos à consideração superior, propondo:
a) considerar revel o Coletivo de Empresários e Empreendedores Afro-Brasileiros do Estado de São Paulo/Ceabra (CNPJ 02.406.518/0001-55) , para todos os efeitos, dando-se prosseguimento ao processo, com fulcro no art. 12, § 3º, da Lei 8.443/1992;
b) rejeitar as alegações de defesa apresentadas pelo Sr. João Carlos Borges Martins (CPF XXX.454.308-XX) ;
c) julgar irregulares, nos termos dos arts. 1º, inciso I, 16, inciso III, alínea 'c', e § 2º, da Lei 8.443/92 c/c os arts. 19 e 23, inciso III, da mesma Lei, e com arts. 1º, inciso I, 209, inciso III, 210 e 214, inciso III, do Regimento Interno/TCU, as contas do Sr. João Carlos Borges Martins (CPF XXX.454.308-XX) e do Coletivo de Empresários e Empreendedores Afro-Brasileiros do Estado de São Paulo/Ceabra (CNPJ 02.406.518/0001-55) , condenando-os, em solidariedade, ao pagamento das importâncias a seguir especificadas, atualizadas monetariamente e acrescidas dos juros de mora, calculadas a partir das datas discriminadas até a data da efetiva quitação do débito, fixando-lhes o prazo de quinze dias, para que comprovem, perante o Tribunal, o recolhimento das referidas quantias aos cofres do Fundo Nacional de Assistência Social, nos termos do art. 23, inciso III, alínea 'a', da citada lei;
	VALOR ORIGINAL (R$) 
	DATA DA OCORRÊNCIA

	243.840,00
	6/12/2005

Valor atualizado até 24/5/2019 e acrescido de juros de mora: R$ 899.164,56 (peça 23) 
d) autorizar, desde logo, nos termos do art. 28, inciso II, da Lei 8.443/1992, a cobrança judicial das dívidas, caso não atendidas as notificações;
e) encaminhar cópia da deliberação ao Procurador-Chefe da Procuradoria da República em São Paulo, nos termos do § 3º do art. 16 da Lei 8.443/1992 c/c o § 7º do art. 209 do Regimento Interno do TCU, para adoção das medidas cabíveis; e comunicar-lhe que o Relatório e o Voto que a fundamentarem podem ser acessados por meio do endereço eletrônico www.tcu.gov.br/acordaos e que, caso haja interesse, o Tribunal pode enviar-lhe cópia desses documentos sem qualquer custo. 
f) enviar cópia do Acórdão que vier a ser proferido ao Ministério da Cidadania e aos responsáveis, para ciência, informando que a presente deliberação, acompanhada do Relatório e do Voto que a fundamentam, está disponível para a consulta no endereço www.tcu.gov.br/acordaos, além de esclarecer que, caso requerido, o TCU poderá fornecer sem custos as correspondentes cópias, de forma impressa."
	É o Relatório.

Akintolá do Rosário Assis (OAB/SP 371.288) e Antônio Carlos Arruda da Silva (OAB/SP 68.358), representando João Carlos Borges Martins (procurações às peças 21 e 22).

Subprocurador-Geral Lucas Rocha Furtado.

TOMADA DE CONTAS ESPECIAL. CONVÊNIO FIRMADO COM ENTIDADE PRIVADA. NÃO COMPROVAÇÃO DA BOA E REGULAR APLICAÇÃO DOS RECURSOS PÚBLICOS FEDERAIS ENVOLVIDOS. RESPONSABILIZAÇÃO DA ENTIDADE CONVENENTE E DE SEU REPRESENTANTE LEGAL. CONTAS IRREGULARES E DÉBITO. PRESCRIÇÃO DA PRETENSÃO SANCIONATÓRIA. REMESSA DE CÓPIA DA DECISÃO AO MINISTÉRIO PÚBLICO FEDERAL.

TOMADA DE CONTAS ESPECIAL (TCE)

Secretaria de Controle Externo de Tomada de Contas Especial (SecexTCE).

Conforme se extrai do Relatório precedente, trata-se de Tomada de Contas Especial (TCE) instaurada pelo Ministério dos Direitos Humanos em desfavor do Coletivo de Empresários e Empreendedores Afro-Brasileiros do Estado de São Paulo (Ceabra) e de seu Presidente, Sr. João Carlos Borges Martins, em razão da não comprovação da boa e regular gestão dos recursos repassados no bojo do Convênio 25/2005 (peça 2, p. 27-37) , registrado no Sistema Integrado de Administração Financeira do Governo Federal (Siafi) sob o número 530834 e celebrado entre aquela entidade e a então denominada Secretaria Especial de Políticas de Promoção da Igualdade Racial da Presidência da República, tendo por objetivo dar apoio financeiro ao projeto intitulado "Fortalecimento Institucional do Fórum Intergovernamental de Promoção da Igualdade Racial".
2.	Os R$ 243.840,00 impugnados nesta TCE correspondem à totalidade dos recursos públicos federais confiados à convenente e em relação aos quais não foi possível estabelecer o necessário nexo causal com o objeto conveniado.
3.	Tal impossibilidade, segundo argumentou a Secretaria de Controle Externo de Tomada de Contas Especial (SecexTCE) na instrução de peça 26, decorre do fato de os valores em tela terem sido transferidos da conta específica do convênio para outra conta bancária.
4.	Também o tomador de contas consignou em parecer financeiro (peça 2, p. 73-77) a impossibilidade, por ausência de documentação hábil, de se aferir o nexo de causalidade entre os recursos federais transferidos ao Coletivo de Empresários e Empreendedores Afro-Brasileiros do Estado de São Paulo e a execução do objeto do Convênio 25/2005, tendo sido ainda apontadas naquele parecer as seguintes falhas em relação à prestação de contas do ajuste:
a) divergências de valores entre a relação de pagamentos e os recibos e notas fiscais;
b) ausência de contratos de prestação de serviços, em inobservância ao art. 62 da Lei 8.666, de 21/6/1993;
c) não encaminhamento de justificativa para a escolha do fornecedor ou executante, assim como para o preço praticado, contrariando o art. 26, parágrafo único, incisos II e III, da referida Lei de Licitações e Contratos Administrativos;
d) ausência de nota fiscais e recibos de alguns dos prestadores de serviços, devidamente identificados com referência ao título e número do convênio, conforme exige o art. 30 da Instrução Normativa da Secretaria do Tesouro Nacional nº 1, de 15/1/1997; e
e) não comprovação da contrapartida pactuada e da devolução do saldo bancário, em desrespeito ao art. 28, inciso IX e §§ 3º e 4º, da sobredita Instrução Normativa.
5.	Diante disso, considerando a revelia da entidade convenente e o fato de as irregularidades acima sintetizadas não terem sido enfrentadas pelo Srs. João Carlos Borges Martins em suas alegações de defesa (peça 23) , resta configurado, na linha dos pareceres precedentes (peças 26 a 29) , dano ao erário, no valor original de R$ 243.840,00, decorrente da não comprovação da boa e regular aplicação dos recursos públicos federais afetos ao Convênio 25/2005.
6.	Não é demais lembrar que prestar contas, com a inequívoca comprovação da escorreita aplicação de verbas públicas, é dever de todos aqueles a quem sejam confiados recursos federais. É o que se depreende do art. 70, parágrafo único, da Constituição de 1988, do art. 93 do Decreto-Lei 200, de 25/2/1967, e do art. 145 do Decreto 93.872, de 23/12/1986. Em respaldo a essa afirmação, cito os Acórdão 2439/2010-TCU-Plenário, 5.929/2011-TCU-1ª Câmara, 4.110/2012-TCU-2ª Câmara e 2.555/2012-TCU-2ª Câmara, este último de minha relatoria e os demais relatados pelos Ministros Augusto Sherman Cavalcanti, José Múcio Monteiro e André Luís de Carvalho, respectivamente.
8.	Quanto às preliminares suscitadas pelo Sr. João Carlos Borges, acolho na íntegra as conclusões alcançadas pela auditora federal de controle externo encarregada de instruir o feito no âmbito da SecexTCE (peça 26) , acolhendo-as como minhas próprias razões de decidir.
9.	Com efeito, não há que se falar em prescrição da pretensão ressarcitória, pois, na linha de jurisprudência deste Tribunal de Contas de União (TCU) , as ações de ressarcimento movidas pelo Estado contra os agentes causadores de danos ao erário são imprescritíveis, de acordo com o art. 37, § 5º, da Constituição Federal de 1988. Nesse sentido são o Enunciado 282 da Súmula de Jurisprudência desta Corte de Contas e o Mandado de Segurança 26.210-9/DF, julgado pelo Tribunal Pleno do Supremo Tribunal Federal (STF) , em 4/9/2008, sob a relatoria do Ministro Ricardo Lewandowski.
10.	Ademais, na linha do que vem destacando o Ministro Marcos Bemquerer Costa em seus Votos e Propostas de Deliberação, este Tribunal de Contas não desconhece que, ao apreciar o Recurso Extraordinário 669.069/MG em 3/2/2016 sob a relatoria do Ministro Teori Zavascki, a Suprema Corte, por intermédio de seu Colegiado Pleno, revisitou o tema da prescrição da pretensão ao ressarcimento por danos causados ao erário por ilícito civil, assentado a tese de que "É prescritível a ação de reparação de danos à Fazenda Pública decorrente de ilícito civil.".
11.	Ocorre que essa decisão do Pretório Excelso não traz reflexos aos processos que tramitam nesta Corte de Contas, que cuidam essencialmente de infrações a normas de direito público, e não ao direito privado. Nessa linha de intelecção, destaco excerto do Voto que fundamenta o Acórdão 1668/2019-TCU-Plenário, da relatoria do Ministro Raimundo Carreiro:
"12. Quanto ao argumento apresentado pelo responsável acerca da prescrição, a unidade apontou a Súmula 282/TCU, a qual pacifica o entendimento desta Corte no sentido de que 'As ações de ressarcimento movidas pelo Estado contra os agentes causadores de danos ao erário são imprescritíveis'. Demais disso, acentuou que 'a decisão do STF em sede do Recurso Extraordinário 669069, afirmando que a ação de reparação de danos à Fazenda Pública decorrente de ilícito civil é prescritível, não alcança as decisões exaradas por esta Corte de Contas em face de suas prerrogativas constitucionais. Nessa linha é a jurisprudência pacificada desta Corte de Contas, exemplificada no Acórdão 232/2017-TCU-Primeira Câmara (relatoria do Ministro Bruno Dantas) '.
13. Com razão a unidade técnica, porquanto a reparação de danos causados ao erário, em face da não comprovação da boa e regular aplicação de dinheiros públicos, não decorre da prática de um ilícito civil, mas resulta de uma conduta de natureza jurídica administrativa, de maneira que a tese firmada pelo Supremo no RE 669.069-MG não incide na presente hipótese, sendo, portanto, imprescritível a ação que intenta a reparação dos cofres públicos a teor da Súmula 282/TCU." (negrito e sublinhado constam no original) 
12.	Contemplando semelhante entendimento, cito os Acórdão 2354/2020-TCU-Primeira Câmara, 5.928/2016-TCU-2ª Câmara e 2.469/2018-TCU-Plenário, relatados, respectivamente, pelos Ministros Bruno Dantas, Vital do Rêgo e Augusto Sherman Cavalcanti.
13.	Mediante decisão plenária proferida em 20/4/2020, o STF apreciou o RE 636.886/AL, relatado pelo Ministro Alexandre de Moraes, igualmente sob a sistemática da repercussão geral, tendo a Corte Constitucional, na ocasião, firmado a tese de que "É prescritível a pretensão de ressarcimento ao erário fundada em decisão de Tribunal de Contas.".
14.	Apesar de ser recente esse julgado, seu teor já foi objeto de discussões no âmbito deste Tribunal de Contas, conforme se depreende dos Acórdão 6084/2020-TCU-Primeira Câmara, 5.236/2020-TCU-1ª Câmara, 6.707/2020-TCU-2ª Câmara e 5.690/2020-TCU-2ª Câmara, este último de minha relatoria, os dois primeiros relatados pelo Ministro Benjamin Zymler e o terceiro pelo Ministro Marcos Bemquerer Costa.
15.	Para melhor compreensão da matéria, reproduzo parte do Voto que fundamenta o primeiro dos julgados acima mencionados:
"20. Com relação ao citado RE 636.886/AL, ressalto que o STF fixou o seguinte enunciado para o Tema 899: 'É prescritível a pretensão de ressarcimento ao erário fundada em decisão de Tribunal de Contas'. Não obstante essa respeitável decisão, ainda pairam diversas dúvidas sobre a matéria, pois é possível a conclusão de que a deliberação não tratou da prescrição do processo de controle externo levado a cabo perante o Tribunal de Contas da União, mas sim da prescrição intercorrente ocorrida durante a fase de execução do acórdão condenatório do Tribunal.
21. A decisão do STF versou sobre recurso extraordinário interposto pela União contra acórdão do Tribunal Regional Federal da 5ª Região que negou provimento a embargos de declaração opostos contra acórdão de sua lavra, assim ementado:
EMENTA: TRIBUTÁRIO. PROCESSUAL CIVIL. EXECUÇÃO FISCAL. PROCESSO PARALISADO POR MAIS DE CINCO ANOS. PRESCRIÇÃO INTERCORRENTE. OCORRÊNCIA. 1. Para fins práticos, deve-se observar quando a Fazenda Pública foi intimada a providenciar o andamento do feito. Passados cinco anos sem diligências concretas, ocorre a prescrição intercorrente. Caso haja suspensão na forma do art. 40, da Lei n. 6.830/80, ocorre a extinção se o feito permanecer paralisado por mais de seis anos. 2. Na hipótese dos autos, houve o arquivamento sem baixa do processo em 12.08.1999 e até a data da sentença extintiva do feito em 05.06.2006, a Fazenda Nacional não apresentou nenhuma medida concreta quanto à localização do devedor ou de seus bens. Revela-se, portanto, inequívoca a ocorrência da prescrição intercorrente.
22. No caso, a Fazenda Pública deixou a ação paralisada por mais de seis anos, o que ensejou a declaração de prescrição intercorrente no aludido caso concreto. Como se vê da leitura da ementa, a questão controversa em discussão naquela deliberação era unicamente a prescrição intercorrente ocorrida durante a fase de execução do acórdão condenatório do Tribunal.
23. Com base nessa possível interpretação, a matéria decidida no aludido feito não teria nenhuma repercussão de ordem prática e jurídica na presente tomada de contas especial, cujo título executivo extrajudicial ainda não se formou. Caso a AGU, na execução de eventual decisão condenatória proferida neste feito, deixe de adotar as medidas pertinentes dentro do prazo de cinco anos, aí sim haverá a aplicação da tese emanada no RE 636.886, com o reconhecimento da prescrição intercorrente da ação de ressarcimento ao erário fundada em decisão de Tribunal de Contas (a ação de execução fiscal) , pela hipotética inação da Fazenda Pública.
24. Ainda que se interprete que a decisão do STF seja também aplicável à tramitação do processo de controle externo no âmbito do TCU, exsurgem outras diversas questões fundamentais para que esta Corte de Contas estabeleça novo tratamento acerca da prescrição do débito e da pretensão punitiva, em particular qual seria o dies a quo (data de ocorrência do fato irregular ou data do seu conhecimento pelo TCU) e quais seriam as hipóteses de interrupção da prescrição.
25. Diante de todas as dúvidas ainda existentes sobre a decisão do STF no âmbito do RE 636.886, opto por aplicar ao caso em exame a jurisprudência do TCU então existente, que se fundamenta no art. 37, § 5º, da Constituição Federal, no que tange ao ressarcimento do prejuízo."
16.	Como se percebe, o RE 636.886/AL não cuidou especificamente de prescrição no processo de controle externo em trâmite no TCU - que é similar ao processo de conhecimento regulado pelo Código de Processo Civil -, mas da prescrição intercorrente ocorrida durante a fase de execução do acórdão condenatório do Tribunal.
17.	Ou seja, segundo a jurisprudência que está se formando neste Tribunal, a decisão havida do RE de referência não teria repercussão nos processos desta Corte de Contas, motivo pelo qual afasto a questão preambular suscitada pelo Sr. João Carlos Borges Martins acerca de suposta prescrição da pretensão ressarcitória do TCU neste TC Processo 034.649/2018-2.
18.	Também não há que se falar, no presente caso, em prejuízo à defesa por longo decurso de prazo.
19.	Valendo-me da análise promovida pela unidade instrutiva sobre o assunto, destaco que na fase interna desta TCE o defendente foi validamente notificado em 1/9/2014, conforme fazem prova o ofício expedido pelo órgão concedente em 11/7/2014 (peça 2, p. 79) e o respectivo aviso de recebimento, datado de 1º/9/2014 (peça 2, p. 80) .
20.	Destarte, considerando que o Convênio 25/2005 vigeu entre 16/11/2005 e 31/5/2006 (peça 2, p. 73) , conclui-se pela inaplicabilidade do art. 6º, inciso II, da Instrução Normativa deste Tribunal nº 71, de 28/11/2012, in verbis:
"Art. 6º Salvo determinação em contrário do Tribunal de Contas da União, fica dispensada a instauração da tomada de contas especial, nas seguintes hipóteses:
 (...) 
II - houver transcorrido prazo superior a dez anos entre a data provável de ocorrência do dano e a primeira notificação dos responsáveis pela autoridade administrativa competente."
21.	Quanto à prescrição da pretensão sancionatória, novamente acompanho os pareceres precedentes no sentido de reconhecê-la no presente caso, eis que passados mais de dez anos entre a ocorrência das irregularidades reportadas nestes autos e o ato que ordenou a citação do Coletivo de Empresários e Empreendedores Afro-Brasileiros do Estado de São Paulo e do Sr. João Carlos Borges Martins.
22.	Deixo registrada apenas uma pequena ressalva em relação ao exame efetuado pela SecexTCE acerca da prescrição ora reconhecida.
23.	Na visão da unidade técnica especializada, o termo inicial para contagem do prazo prescricional em comento coincidiria com "o ato irregular praticado em 6/12/2005, data em que se deu a transferência dos recursos" (peça 26, p. 8, item 32) .
24.	Com as devidas vênias por dissentir da unidade instrutiva, entendo que, à luz do subitem 9.1.2 do Acórdão 1441/2016-TCU-Plenário, a má aplicação dos R$ 243.840,00 transferidos à entidade convenente por força do Convênio 25/2005 se consumou em 14/12/2005, quando aquela quantia foi integralmente transferida da conta específica do convênio para outra conta bancária (peça 2, p. 101) , impossibilitando, a partir de então, a verificação do nexo de causalidade entre esses recursos e a execução do objeto conveniado.
25.	De qualquer modo, independentemente dessa pequena ressalva, o fato é que, em 26/11/2018, quando foi ordenada nestes autos a citação dos responsáveis em epígrafe (peça 14) , já se haviam passado mais de dez anos desde a mencionada movimentação bancária indevida, operando-se, portanto, a aludida prescrição.
26.	Nessas circunstâncias, uma vez que constam dos autos elementos de convicção suficientes para formulação de juízo de valor acerca dos fatos apurados nesta TCE e para a delimitação de responsabilidades, e considerando não ter restado configurada a boa-fé dos envolvidos, resta ao Tribunal julgar irregulares as presentes contas e condená-los solidariamente em débito, sem, contudo, aplicar-lhes qualquer penalização.
27.	Ressalte-se, por fim, que a responsabilização do Coletivo de Empresários e Empreendedores Afro-Brasileiros do Estado de São Paulo solidariamente com o Sr. João Carlos Borges Martins, este na condição de Presidente daquela entidade convenente, está em total consonância com o paradigmático Acórdão 2763/2011-TCU-Plenário, cuja fundamentação sustenta que, "quando a pessoa jurídica de direito privado e seus administradores derem causa a dano ao Erário na execução de avença celebrada com o poder público federal com vistas à realização de uma finalidade pública, incide sobre ambos a responsabilidade pelo dano".
28.	No mesmo sentido, aliás, é o Enunciado 286 da Súmula de Jurisprudência desta Corte de Contas, segundo o qual "A pessoa jurídica de direito privado destinatária de transferências voluntárias de recursos federais feitas com vistas à consecução de uma finalidade pública responde solidariamente com seus administradores pelos danos causados ao Erário na aplicação desses recursos.".
29.	Com essas considerações, encerro meu pronunciamento, mas não sem antes deixar consignado que, em relação às demais questões ventiladas nos autos, adoto como razões de decidir o exame de mérito empreendido pela SecexTCE às peças 26 a 28 e acolhido pelo Ministério Público de Contas à peça 29.
	Ante o exposto, VOTO por que o Tribunal adote a deliberação que ora submeto à apreciação deste Colegiado.
TCU, Sala das Sessões Ministro Luciano Brandão Alves de Souza, em 18 de agosto de 2020.
AROLDO CEDRAZ 
Relator